最高法院民事判決　　　　　　　　　　　　　　　　八十八年度台上字第七○三號
　　上 訴 人　乙○○
　　被上訴人　甲○○
右當事人間請求確認抵押權不存在等事件，上訴人對於中華民國八十七年三月二十四
日台灣高等法院花蓮分院第二審判決（八十五年度上字第一二六號），提起上訴，本
院判決如左：
    主  文
原判決廢棄，發回台灣高等法院花蓮分院。
    理  由
本件上訴人主張：坐落花蓮縣吉安鄉○○段二四八號建地為伊所有。伊於民國八十三
年三、四月間將該土地交與訴外人吳美亭承建房屋，旋吳某即以辦理土地分割及申請
建造執照為由，囑伊將上開土地所有權狀、印鑑章及印鑑證明等文件交其所指定之代
書保管。迨至八十四年十月間系爭土地突遭被上訴人聲請法院查封，始悉吳美亭利用
伊交付之上開證件擅自逕向被上訴人借款新台幣（下同）二百萬元及設定二百四十萬
元之抵押權登記。被上訴人所提出伊名義八十三年五月二十六日簽立之二百萬元借用
證及以伊為發票人於同日簽發同年八月二十五日到期之同面額本票暨上開抵押權設定
登記，均係出於偽造，伊實際上並未向被上訴人借款，更未同意以系爭土地設定抵押
權登記與被上訴人，兩造間應無上開借款及本票債權存在等情，爰求為確認伊與被上
訴人間上開二百萬元借貸、本票債權及該二百四十萬元抵押債權均不存在，並命被上
訴人將上述抵押權登記予以塗銷之判決。
被上訴人則以：上訴人係經由訴外人吳美亭及李秀珍介紹向伊借款二百萬元，該款扣
除三個月利息十八萬元及介紹費六萬元後，實際交付上訴人一百七十六萬元，其中九
十萬元由李秀珍向他人調現支付，餘八十六萬元另以伊妻陳姝夆名義八十三年五月二
十八日簽發之花蓮市第二信用合作社第五九五三二九號同額支票兌付，上開借用證、
本票及系爭土地抵押權設定契約書均係上訴人所簽立，殊非偽造等語，資為抗辯。
原審維持第一審所為上訴人敗訴之判決，駁回其上訴，無非以：查上訴人就其主張上
開借甪證、本票及抵押權設定契約書係遭偽造之事實，不惟未舉證以實其說，復自認
借用證及本票為其簽名無誤，已難謂各該書證係出於偽造。且被上訴人對其已支付上
訴人九十萬元現金及八十六萬元支票上訴人已兌領等情，亦據提出李秀珍活期儲蓄存
款存摺、陳姝夆活期性存款明細分戶帳暨吳美亭致被上訴人之存證信函為證，該八十
六萬元支票雖經由訴外人林光明兌領，但因支票提示領款人非必最初受款人，自難憑
此而為不利於被上訴人之認定，參諸證人李秀珍及陳俊成二人就被上訴人已交付一百
七十六萬元借款與上訴人之證詞並無二致等情觀之，益見被上訴人所辯系爭借款業已
交付上訴人一節，要堪信實。從而，上訴人訴請確認其與被上訴人間上開二百萬元借
貸、本票債權及二百四十萬元抵押債權均不存在，並命被上訴人塗銷該抵押權登記，
即非有據，不應准許等詞，為其判斷之基礎。
按金錢消費借貸，屬要物契約，固金錢之交付而生效力，必貸與人就其交付金錢之事
實盡舉證責任後，始能謂其已具備消費借貸之要物性。查被上訴人就其已交付上開八
十六萬元借款與上訴人之事實，固據其提出上開陳姝夆名義同額而由林光明兌領之支
票為證，惟上訴人否認收受該支票並經兌領票款之事實，則被上訴人似未並就其已將
該支票交與上訴人或該林光明者與上訴人間有何關係存在負舉證之責。準此，能否逕
謂被上訴人該部分借貸之要物性業經具備，已滋疑義。原審未遑進一步調查審認，徒
以上開理由而為上訴人敗訴之判決，自嫌速斷。且上訴人於原審一再主張稱：「被上
訴人認諾伊已清償四十萬元，復自認已由吳美亭另為簽發包括本件借款之五百萬元本
票，並執以參與分配而獲償一百萬三千三百十八元（被上訴人實際受償一百萬三千三
百十八元）……此部分債權已因清償而消滅……依民法第三百十九條代物清償之規定
，原借貸關係已消滅不復存在」等語（見原審卷二六、一一五頁）。原審竟恝置上訴
人此項重要之攻擊方法於不論，復未於判決理由項下說明其取捨意見，遽行判決，亦
有判決不備理由之違法。又依被上訴人提出之系爭二百萬元借用證暨同額本票（見原
審卷五八、五九頁）所載，該借用證特於末尾註記「同時附本票票號一六二四二九（
即系爭本票）為押票」等字樣，果該借款未經交付上訴人或已因清償而消滅，似仍難
謂兩造間之系爭借貸、本票債權為存在。乃原審未詳為深究，僅憑上開借用證及本票
為上訴人本人簽名即認兩造間之債權存在，進而為上訴人不利之論斷，尤有可議。上
訴論旨執以指摘原判決不當，求予廢棄，非無理由。
據上論結，本件上訴為有理由，依民事訴訟法第四百七十七條第一項、第四百七十八
條第一項，判決如主文。
中      華      民      國    八十八    年      四      月      八      日
                              最高法院民事第七庭
                                  審判長法官  朱  錦  娟
                                        法官  蘇  茂  秋
                                        法官  蘇  達  志
                                        法官  顏  南  全
                                        法官  葉  賽  鶯
      右正本證明與原本無異
                                              書  記  官
中      華      民      國    八十八    年      四      月    二十一    日
